臺灣高等法院刑事判決　　　　　　　　95年度上易字第2555號
上　訴　人
即　被　告　甲○○
選任辯護人　李文平律師
上列上訴人因詐欺案件，不服臺灣臺北地方法院95年度易字第15
48號，中華民國95年8 月31日第一審判決（起訴案號：臺灣臺北
地方法院檢察署95年度偵字第12630 號），提起上訴，本院判決
如下：
    主  文
原判決撤銷。
甲○○幫助意圖為自己不法之所有，以詐術使人將本人之物交付
，處有期徒刑參月，如易科罰金，以銀元佰元即新臺幣玖佰元
折算壹日。
    事  實
一、甲○○明知將自己之銀行帳戶提供他人使用，可能因此供不
    法詐騙份子利用為詐騙他人財物，使被騙人將款項匯入該帳
    戶後，再予提領。於民國（下同）九十三年九月間某日時，
    依某報紙廣告內容應徵招攬信用卡業務工作時，與真實姓名
    、年籍均不詳之成年男子聯絡後，竟基於幫助該真實姓名、
    年籍均不詳之成年人詐欺取財之不確定故意，於同年月二十
    四日，至臺北市○○區○○路四段六二二號之合作金庫銀行
    股份有限公司松山分行，向該銀行申請開立0000000
    000000號帳戶（下稱合作金庫銀行帳戶）後不久，即
    將該合作金庫銀行帳戶之存摺一本、金融卡一張及該金融卡
    密碼，在臺北市○○區○○街與林森北路口，交付予前開真
    實姓名、年籍均不詳之成年男子使用。嗣該真實姓名、年籍
    不詳之成年男子遂自稱「王國忠」，於同年十月十一日上午
    九時許，以電話向乙○○佯稱其抽中新臺幣（下同）一百萬
    元之獎金，請其撥打電話號碼（○四）三七○○—○○九七
    號與在臺中市○○路一七二號六樓會計師事務所執業之陳淑
    美會計師聯絡，乙○○依該電話號碼與「陳淑美會計師」聯
    絡時，再由真實姓名、年籍均不詳，自稱「陳淑美會計師」
    之成年人告知乙○○其需先繳納十五萬元辦理完稅證明後，
    方能領取一百萬元之獎金，惟因乙○○金額不足，上開自稱
    「陳淑美會計師」之成年人即要求乙○○前往自動櫃員機先
    行匯款二萬五千元至甲○○上開合作金庫銀行帳戶內，致乙
    ○○陷於錯誤，於翌日某時至臺南市○區○○○路二段二二
    九號臺南區中小企業銀行明興分行，依該「陳淑美會計師」
    之要求匯入二萬五千元至甲○○上開帳戶內，旋遭提領一空
    。嗣乙○○經友人協助查詢後，始知受騙，經報警循線查悉
    上情。
二、案經被害人乙○○訴請臺南市警察局第六分局移由臺北市政
    府警察局松山分局移送臺灣臺北地方法院檢察署偵查起訴。
    理  由
一、訊據上訴人即被告甲○○固不否認曾將其申辦之上開合作金
    庫銀行帳戶之存摺一本、金融卡一張及該金融卡密碼一個交
    付予真實姓名、年齡均不詳之成年男子，但矢口否認有何幫
    助詐欺之犯行，辯稱：伊是為了應徵工作，才會將開立之存
    摺、金融卡及密碼交付供薪資入帳用，以後的事伊全不知情
    ，伊並無幫助犯罪之故意，伊也是被害人云云。
二、惟查：
  (一)被害人乙○○如何受詐，被通知中獎一百萬元需先繳納十五
    萬元辦理完稅證明，而陷於錯誤而匯款二萬五千元入被告所
    開立之上開帳戶之情，業據被害人乙○○於警詢指述甚詳，
    並有臺南區中小企業銀行國內匯款申請書、合作金庫銀行各
    類存款分戶交易明細表（存款經辦員保管）、合作金庫銀行
    存摺存款綜合存款客戶全部資料查詢單各一份（以上均影本
    ）在卷足資佐證。又上開合作金庫銀行帳戶係被告所開立，
    並將開立之存摺、金融卡及密碼交予不詳姓名之人之情，亦
    據被告供承在卷，並有被告合作金庫銀行帳戶開戶資料在卷
    可證，足見被告確將所開立之前開合作金庫銀行帳戶交予真
    實姓名、年籍均不詳之成年人供作為實施詐欺取財犯行之用
    。
  (二)按在金融機構開立帳戶，請領存摺及金融卡使用，係針對個
    人身分之社會信用而予以資金流通，具有強烈之屬人性格，
    而金融帳戶作為個人理財之工具，申請開設並無任何特殊之
    限制，一般人皆得以存入最低開戶金額之方式申請取得，且
    同一人均得在不同之金融機構申請數個存款帳戶使用，乃眾
    所週知之事實。依一般人之社會經驗，若遇他人捨除自己名
    義向銀行申請帳戶，反向不特定人蒐集他人之金融帳戶供己
    使用，自屬不尋常之事，恐係供為不法行為所用，否則進可
    以自己帳戶即可焉需使用他人帳戶？衡情提供帳戶者對於此
    情，絕無不起疑心之理。況政府機關，及電視、報章媒體經
    常大量報導此情，防止民眾受騙，自當為被告所知悉。本件
    被告既為應徵信用卡業務工作而向銀行開立帳戶，並取得其
    帳戶存摺、金融卡及金融卡密碼，竟將之交予姓名、年籍均
    不詳人，且又說不出應徵之公司名稱、營業地址，顯與一般
    應徵工作之情形迥異。再茍被告交付其帳戶存摺、密碼及金
    融卡密碼係供被告薪資轉帳，測試語音轉帳之用，則該成年
    男子僅須知悉被告所開立帳戶之帳號即可，並測試轉帳功能
    ，無需取得被告所開立帳戶之存摺、金融卡及金融卡密碼，
    竟要求被告交付帳戶之存摺、金融卡及金融卡密碼，亦顯與
    社會常情相違。況近來詐欺犯罪集團犯案猖獗，利用帳戶掩
    飾、隱匿詐財贓款之事，迭有所聞，被告對此應無不知之理
    ，且其於原審亦自承：伊退伍後，也曾做一份工作，取得其
    帳戶存摺、金融卡及金融卡密碼之人與伊約在路邊相見，並
    表示要取得帳戶存摺、金融卡及金融卡密碼回公司測試語音
    轉帳功能，按常理，他應該找伊一起回公司測試，不然也應
    在當天下班前，把伊的存摺、金融卡還伊，所以伊有打電話
    問他是否用好，他說他們會計現在沒空，要伊等明天，隔天
    他又說他有事情，表示會叫會計做好，有點推託，因為伊存
    摺裡面沒有錢，所以伊就沒有特別去處理，隔了二、三個星
    期後，伊覺得有問題後，才去掛失等語（見原審卷第20頁正
    、反面），足認被告對於取得其帳戶存摺、金融卡及金融卡
    密碼之成年男子，可能利用其所提供帳戶掩飾或隱匿因犯罪
    所得之財物（即被害人轉帳匯入之款項），使偵查機關不易
    偵查，已有所預見，仍在工作需求下，以縱然幫助該姓名、
    年籍不詳之成年男子欺罔他人亦在所不惜之不確定故意，輕
    易將其帳戶之存摺、金融卡及金融卡密碼一併提供，顯有容
    認其發生之本意，是被告有幫助該姓名、年籍均不詳之成年
    人利用其帳戶詐欺取財之不確定故意甚明。被告所辯無幫助
    詐欺之犯罪故意，要屬卸責之詞，實難採信。
  (三)綜上所述，本件事證明確，被告犯行洵堪認定，應予依法論
    科。
三、查被告行為後，刑法部分條文於九十四年二月二日經總統公
    布修正，並自九十五年七月一日起施行，其中與本案有關之
    第二條、第三十條、第三十三條及第四十一條規定均已修正
    ；又刑法施行法增訂第一之一條，亦於九十五年六月十四日
    經總統公布，並自同年七月一日起施行。按行為後法律有變
    更者，適用行為時之法律，但行為後之法律有利於行為人者
    ，適用最有利於行為人之法律，現行刑法第二條第一項定有
    明文。此條規定係規範行為後法律變更所生新舊法律比較適
    用之準據法，是刑法第二條本身雖經修正，但刑法第二條既
    屬適用法律之準據法，本身尚無比較新舊法之問題，於新法
    施行後，應一律適用裁判時之現行刑法第二條之規定，為「
    從舊從輕」之比較，合先敘明。次按本次刑法修正之比較新
    舊法，應就罪刑有關之共犯、未遂犯、想像競合犯、牽連犯
    、連續犯、結合犯，以及累犯加重、自首減輕暨其他法定加
    減原因（如身分加減）與加減例等一切情形，綜其全部罪刑
    之結果而為比較，最高法院九十五年度第八次刑庭會議著有
    決議可資參照。經查：
  (一)刑法第三百三十九條第一項之詐欺取財罪，法定刑原為五年
    以下有期徒刑、拘役或科或併科銀元一千元以下罰金，且自
    二十四年七月一日施行後即未再修正，惟就罰金刑部分，依
    增訂之刑法施行法第一之一條規定：「中華民國九十四年一
    月七日刑法修正施行後，刑法分則編所定罰金之貨幣單位為
    新臺幣。九十四年一月七日刑法修正時，刑法分則編未修正
    之條文定有罰金者，自九十四年一月七日刑法修正施行後，
    就其所定數額提高為三十倍。但七十二年六月二十六日至九
    十四年一月七日新增或修正之條文，就其所定數額提高為三
    倍。」及修正之刑法第三十三條第五款規定：「主刑之種類
    如下：‥‥‥五、罰金：新臺幣一千元以上，以百元計算之
    」等規定，則修正後刑法第三百三十九條第一項詐欺取財罪
    所得科或併科之罰金刑最高為新臺幣三萬元，最低為新臺幣
    一千元，然依修正前之刑罰法律即罰金罰鍰提高標準條例第
    一條前段規定之提高十倍及刑法第三十三條第五款規定之罰
    金最低額銀元一元計算，詐欺取財罪之罰金刑最高為銀元一
    萬元，最低額為銀元一元，折算為新臺幣後，修正前後刑法
    第三百三十九條第一項詐欺取財罪罰金刑部分最高額雖同為
    新臺幣三萬元，然修正前刑法第三百三十九條第一項詐欺取
    財罪罰金刑最低額僅為新臺幣三元，遠低於修正後刑法第三
    百三十九條第一項詐欺取財罪罰金刑最低額一千元，比較修
    正前、後之刑罰法律，自以修正前之法律較有利於被告。
  (二)刑法第四十一條第一項前段關於易科罰金之規定，新法修正
    為「犯最重本刑為五年以下有期徒刑以下之刑之罪，而受六
    個月以下有期徒刑或拘役之宣告者，得以新臺幣一千元、二
    千元或三千元折算一日，易科罰金」，惟依被告行為時之刑
    罰法律即修正前刑法第四十一條第一項前段：「犯最重本刑
    為五年以下有期徒刑以下之刑之罪，而受六個月以下有期徒
    刑或拘役之宣告，因身體、教育、職業、家庭之關係或其他
    正當事由，執行顯有困難者，得以一元以上三元以下折算一
    日，易科罰金」及修正前罰金罰鍰提高標準條例第二條關於
    「依刑法第四十一條易科罰金者，均就其原定數額提高為一
    百倍折算一日；法律所定罰金數額未依本條例提高倍數，或
    其處罰法條無罰金刑之規定者，亦同」等規定，易科罰金之
    折算標準最高為銀元三百元，最低為銀元一百元，換算為新
    臺幣後，最高額為新臺幣九百元，最低額為新臺幣三百元。
    比較修正前、後關於易科罰金折算標準之刑罰法律，適用修
    正前之規定即修正前刑法第四十一條第一項前段及修正前罰
    金罰鍰提高標準條例第二條規定，對被告較為有利。
  (三)綜上法律修正前、後之比較，揆諸前揭說明及修正後刑法第
    二條第一項之「從舊從輕」原則，本件以適用修正前之相關
    刑罰法律，對被告較為有利，並應整體適用修正前刑法相關
    規定及罰金罰鍰提高標準條例第一條前段、第二條規定論處
    。
  (四)至刑法第三十條關於幫助犯之規定，僅就文字修正，非屬法
    律變更，並無比較新舊法適用之問題，應適用裁判時有效之
    刑法第三十條（參照最高法院九十五年度第二十一次刑庭會
    議紀錄）。
四、按刑法上之幫助犯，係對於犯罪與正犯有共同之認識，而以
    幫助之意思，對於正犯資以助力，而未參與實施犯罪之行為
    者而言，最高法院七十五年度臺上字第一五○九號、八十四
    年度臺上字第五九九八號、第六四七五號、八十八年度臺上
    字第一二七○號判決亦同此意旨。是如未參與實施犯罪構成
    要件之行為，且係出於幫助之意思提供助力，即屬幫助犯，
    而非共同正犯。本件被告基於幫助之犯意，提供金融機構存
    摺、金融卡、印章與密碼予真實姓名、年籍均不詳之成年人
    使用，對告訴人施用詐術，致告訴人陷於錯誤，因而匯款至
    被告所提供之帳戶，是被告所為係參與詐欺取財罪構成要件
    以外之行為，且查無相當證據證明被告有參與詐欺犯行之構
    成要件，應認其所為係幫助犯而非正犯行為。核被告所為，
    係犯行為時刑法第三百三十九條第一項詐欺取財罪之幫助犯
    。被告幫助他人犯詐欺取財罪名，依刑法第三十條第二項之
    規定，按正犯之刑減輕之。
五、原審對被告予以論罪科刑，固非無見，惟查：被告係參與詐
    欺取財罪構成要件以外之行為，已如前述，則該取得被告所
    有之帳戶存摺、金融卡、印章與密碼之不詳姓名之成年男子
    ，如何與自稱「王國忠」、「陳淑美會計師」之成年男子共
    同詐欺被害人，自當為被告所不知，而卷內亦無證據足以證
    明被告知悉該等三人共同對被害人施詐之情，原判決卻認被
    告係基於幫助數名有實施詐欺取財概括犯意聯絡及行為分擔
    之真實姓名、年籍均不詳之成年人（包含真實姓名、年籍均
    不詳，自稱「王國忠」、「陳淑美會計師」之成年人等人）
    實施詐欺取財之不確定犯意，提供其帳戶存摺、金融卡、印
    章與密碼幫助詐欺，而論以幫助共同詐欺罪，即與事實不符
    ，自有違誤。被告上訴意旨，仍執陳詞否認犯行，雖無理由
    ，但原判決既有上開可議之處，自應由本院撤銷改判。爰審
    酌被告交付其開立之帳戶予前述數名真實姓名、年籍均不詳
    之成年人使用，使前開犯罪之人得以逃避犯罪之查緝，所為
    已嚴重擾亂金融社會秩序，影響社會正常交易安全，增加告
    訴人尋求救濟之困難，並使犯罪之追查趨於複雜，犯後否認
    犯行，惟並未因此獲有任何利益，並參酌其犯罪之動機、目
    的、手段、生活狀況、智識程度暨犯罪後之態度等一切情狀
    ，量處有期徒刑三月，並諭知易科罰金之折算標準。
據上論斷，應依刑事訴訟法第三百六十九條第一項前段、第三百
六十四條、第二百九十九條第一項前段，刑法第二條第一項前段
第三十條第一項前段、第二項，修正前刑法第三百三十九條第一
項、第四十一條第一項前段，罰金罰鍰提高標準條例第一條前段
、修正前罰金罰鍰提高標準條例第二條，現行法規所定貨幣單位
折算新臺幣條例第二條，判決如主文。
本案經檢察官侯千姬到庭執行職務。
中　　華　　民　　國　　96　　年　　2　　月　　27 　　日
　　　　　　　　　刑事第十庭    審判長法　官 楊炳禎
　　　　　　　　　　　　　　　　　　  法　官 陳博志
　　　　　　　　　　　　　　　　　　  法　官 李春地
以上正本證明與原本無異。
不得上訴。
                                      書記官 蘇秋
中　　華　　民　　國　　96　　年　　3 　　月　　1 　　日
附錄：本案論罪科刑法條全文
刑法第339條第1項：
意圖為自己或第三人不法之所有，以詐術使人將本人或第三人之
物交付者，處5年以下有期徒刑、拘役或科或併科1千元以下罰金
。
